臺灣高等法院民事判決
108年度上易字第1373號
上  訴  人  慶達電器工業股份有限公司

法定代理人  楊堂宮  
訴訟代理人  周守男  
            林順昌  


被 上訴 人  林浩温  
上列當事人間請求侵權行為損害賠償事件，上訴人對於中華民國
108年3月20日臺灣士林地方法院107年度訴字第1569號第一審判
決提起上訴，並為訴之追加，本院於109年3月31日言詞辯論終結
，判決如下：
    主      文
上訴及追加之訴均駁回。
第二審（含追加之訴）訴訟費用，由上訴人負擔。 
    事實及理由
壹、程序方面
　按在第二審為訴之追加，非經他造同意，不得為之，但請求之
  基礎事實同一者，不在此限，民事訴訟法第446條第1項但書、
  第255條第1項第2款分別定有明文。本件上訴人於原審依民法
  第184條第1項之規定為本件請求，嗣於本院追加民法第179條
  為請求權基礎，並請求擇一為判決等語（見本院卷第121頁）
  ，經核其請求之基礎事實同一，且訴訟資料得以援用，合於上
  開規定，無庸得被上訴人之同意。
貳、實體方面
本件上訴人於原審起訴及本院主張：
㈠被上訴人未經伊同意，執伊所有臺灣宜蘭地方法院（下稱宜蘭
  地院）98年度司執助273號債權憑證（下稱系爭債權憑證）及
  伊公司大小章，向臺灣臺北地方法院（下稱臺北地院）聲請對
  債務人林家慶為強制執行，經該院以98年度司執字第66811號
  事件受理在案，並於民國（下同）99年10月27日獲分配得款新
  臺幣（下同）16萬6,168元（下稱98年執行事件）；復於101年
  5月17日以同一手法向宜蘭地院聲請參與該院101年度司執字第
  7840號事件之分配，並獲分配得款52萬1,696元（下稱101年執
  行事件），再將上開二筆分配款項提領一空。伊查知後，質問
  被上訴人，其推託不理，後得知其將存摺交付林家慶前往領取
  後，二人朋分使用，其行為已侵害伊之權利，爰依民法第184
  條第1項及第179條之規定，請求擇一判決，並聲明：⒈被上訴
  人應給付上訴人68萬7,864元，及自起訴狀繕本送達翌日起至
  清償日止，按週年利率5%計算之利息；⒉願供擔保請准宣告假
  執行。
㈡伊之公司存摺、印鑑及訴訟文件均由被上訴人持有，被上訴人
  新成立與伊同名之慶達電器工業股份有限公司（下稱新慶達公
  司），持用伊即舊慶達公司印鑑在外行騙。又被上訴人以伊名
  義持用伊之債權憑證及印鑑向101年執行事件參與分配，所得
  款項係指定法院匯入新慶達公司帳戶，由101年執行事件之債
  務人林家慶提領。
被上訴人則以：伊未持有上訴人之印鑑及存摺，亦無提領系爭
  分配款項。又系爭債權憑證之債權人應為新慶達公司而非上訴
  人，且系爭分配款亦均係匯入新慶達公司之銀行帳戶，上訴人
  請求伊賠償或返還系爭分配款，顯無理由等語，資為抗辯。　
原審就上訴人之請求，判決上訴人敗訴，上訴人不服，提起上
  訴，並聲明：㈠原判決廢棄；㈡被上訴人應給付上訴人68萬7,86
  4元，及自起訴狀繕本送達翌日起至清償日止，按週年利率5%
  計算之利息。被上訴人則為答辯聲明：上訴駁回。 
本件之爭點：㈠上訴人依民法第184條第1項之規定，請求被上訴
  人給付68萬7,864元，是否有理由？㈡上訴人依民法第179條之
  規定，請求被上訴人給付68萬7,864元，是否有理由？茲分別
  析述如下： 
㈠上訴人依民法第184條第1項之規定，請求被上訴人給付68萬7,8
  64元，為無理由：
⒈按「因故意或過失，不法侵害他人之權利者，負損害賠償責任
  。故意以背於善良風俗之方法，加損害於他人者亦同」，民法
  第184條第1項定有明文。次按本於侵權行為請求損害賠償之訴
  ，法院應先就侵權事實之發生予以確定，而後據以判定被告就
  其發生是否與有故意或過失（最高法院48年度台上字第481號
  判例、78年度台上字第15號判決可資參照）。又當事人主張有
  利於己之事實者，就其事實有舉證之責任，民事訴訟法第277
  條第1項前段定有明文。再者，民事訴訟如係由原告主張權利
  者，應先由原告負舉證之責，若原告先不能舉證，以證實自己
  主張之事實為真實，則被告就其抗辯事實即令不能舉證，或其
  所舉證據尚有疵累，亦應駁回原告之請求（最高法院17年上字
  第917號判例參照）。本件上訴人主張其為系爭債權憑證之債
  權人，被上訴人未經其同意，執系爭債權憑證而分別於98年及
  101年執行事件各獲分配得款16萬6,168元、52萬1,696元，不
  法侵害其權利，應負侵權行為損害賠償責任云云，惟為被上訴
  人所否認，並以前揭情詞置辯，則依上所述，自應由上訴人就
  其係系爭債權憑證之債權人，及系爭分配款係被上訴人所領取
  ，而不法侵害上訴人權利之事實，先負舉證之責。
⒉經查：
⑴上訴人係於62年8月17日核准設立，公司所在地設於臺北市○○路
  00號，其依經濟部81年5月14日建商二字第000000號函解散；
  另新慶達公司係於81年6月10日核准設立，公司所在地設於臺
  北市○○○路○段00○0號，其依經濟部96年5月15日府建商字第000
  00000000號函解散；又新慶達公司於92年12月26日，在臺灣土
  地銀行股份有限公司（下稱土銀）長春分行開設第0000000000
  00號帳戶（下稱系爭土銀帳戶）等情，為兩造所不爭執，並有
  經濟部商工登記公示資料查詢服務可參（見本院卷第57-59、1
  23頁）。
⑵公司址設於臺北市○○○路○段00○0號之新慶達公司，於97年8月間
  向臺北地院聲請對林家慶核發支付命令，主張林家慶於97年1
  月5日簽發面額7,716萬元、到期日為97年3月5日之本票一紙，
  屆期經提示無法兌現等情，該院於97年8月25日准予核發97年
  度促字第25850號支付命令（下稱系爭支付命令），並於同年1
  0月24日確定；嗣新慶達公司執系爭支付命令及確定證明書向
  宜蘭地院聲請執行，經該院換發系爭債權憑證等情，已據本院
  調閱系爭支付命令卷宗核閱無訛，並有系爭債權憑證可參（見
  原審卷第11-12頁，及外放系爭支付命令卷宗影本）。
⑶新慶達公司執系爭債權憑證對林家慶執行之結果，分別於98年
  執行事件獲分配16萬6,168元，於101年執行事件獲分配52萬1,
  696元，上開分配款均存入新慶達公司之系爭土銀帳戶，亦有
  臺北地院民事執行處函及宜蘭地院民事執行處函可參（見本院
  卷第63-65頁）。
⑷綜上各情，新慶達公司先向臺北地院聲請准予核發系爭支付命
  令，再執系爭支付命令向宜蘭地院聲請換發系爭債權憑證後，
  復執系爭債權憑證分別聲請98年、101年執行事件，而各獲分
  配16萬6,168元、52萬1,696元，並上開分配款亦均匯入新慶達
  公司之系爭土銀帳戶等情，既如前述，自堪認系爭支付命令及
  依系爭支付命令換發之系爭債權憑證之債權人應為新慶達公司
  而非上訴人。準此，上訴人既非系爭債權憑證之債權人，其主
  張被上訴人執系爭債權憑證聲請98年及101年執行事件，而將
  分配之系爭分配款提領一空，侵害其權利云云，自屬無據。從
  而，上訴人依民法第184條第1項之規定，請求被上訴人給付68
  萬7,864元，為無理由，應予駁回。
⑸雖上訴人主張系爭支付命令之債權人為上訴人而非新慶達公司
  ，只是當時上訴人已經解散沒有營業場所，才列新慶達公司的
  營業地址為送達處所。且因為林家慶遭其他債權人聲請強制執
  行，其為了避免損失，所以就以林家慶過去欠負上訴人之出賣
  土地款請被上訴人具狀聲請系爭支付命令，而取得確定之系爭
  支付命令後，向法院聲請參與分配。另因林家慶亦是舊慶達公
  司的實際負責人，以新慶達公司資本額僅700萬元，不可能對
  林家慶有超過資本額之債權存在云云。惟查，上訴人就其主張
  林家慶有積欠上訴人出賣土地款等有利於已之事實，並未舉證
  以實其說，已難信實。又上訴人固另主張新慶達公司資本額僅
  700萬元，不可能對林家慶有超過資本額之債權存在云云，然
  上訴人之實收資本額為300萬元，新慶達公司之實收資本額為5
  00萬元等情，有經濟部商工登記公示資料查詢服務可參（見本
  院卷第57-59頁）。因此，如資本額為500萬元之新慶達公司不
  可能對林家慶有超過資本額之債權存在，則資本額為300萬元
  之上訴人又如何對林家慶有超過資本額之債權存在？是尚無從
  逕以新慶達公司之資本額多寡，推論系爭支付命令所示債權人
  即為上訴人而非新慶達公司。再者，系爭支付命令之債權人如
  確為上訴人，則於聲請系爭支付命令及聲請系爭執行時，豈有
  均列新慶達之公司址，復將執行所得之系爭分配款，如數匯入
  新慶達公司之系爭土銀帳戶之理？是上訴人主張系爭支付命令
  為其所聲請一節，洵不足採。
㈡上訴人依民法第179條之規定，請求被上訴人給付68萬7,864元
  ，為無理由：
⒈按無法律上之原因而受利益，致他人受損害者，應返還其利益
  。雖有法律上之原因，而其後已不存在者，亦同，民法第179
  條定有明文。是不當得利，須以無法律上之原因而受利益，致
  他人受損害為其成立要件。
⒉查系爭支付命令及依系爭支付命令換發之系爭債權憑證之債權
  人為新慶達公司而非上訴人，嗣新慶達公司執系爭債權憑證對
  林家慶執行之結果，分別於98年執行事件獲分配16萬6,168元
  ，於101年執行事件獲分配52萬1,696元，上開分配款亦均存入
  新慶達公司之系爭土銀帳戶，均如前述，則上訴人既非系爭債
  權憑證之債權人，其並未因系爭執行之結果係將系爭分配款存
  入新慶達公司之系爭土銀帳戶而受有損害，自與不當得利之要
  件不符，其依民法第179條之規定，請求被上訴人返還系爭分
  配款68萬7,864元，亦乏所屬，應予駁回。
綜上所述，上訴人依民法第184條第1項之規定，請求被上訴人
  給付上訴人68萬7,864元，及自起訴狀繕本送達翌日起至清償
  日止之法定遲延利息，於法無據，不應准許。原審為上訴人敗
  訴之判決，並駁回假執行之聲請，所持理由雖與本院不同，惟
  結論並無二致，原判決此部分仍應予維持，上訴論旨指摘原判
  決此部分不當，求予廢棄改判，為無理由，應駁回其上訴。另
  上訴人於本院追加依民法第179條之規定，請求被上訴人給付6
  8萬7,864元本息，亦無理由，應駁回其追加之訴。
本件事證已臻明確，兩造其餘之攻擊或防禦方法及所用之證據
  ，經本院斟酌後，認為均不足以影響本判決之結果，爰不逐一
  論列，附此敘明。
據上論結，本件上訴、追加之訴均為無理由，依民事訴訟法第4
  49條第2項、第78條，判決如主文。
中　　華　　民　　國　　109 　年　　4 　　月　　14　　日
                  民事第十五庭 
                        審判長法  官  方彬彬
                              法  官  趙雪瑛
                              法  官  謝永昌
正本係照原本作成。
不得上訴。
中　　華　　民　　國　　109 　年　　4 　　月　　14　　日
　　　　　　　　　　　　　    書記官  王增華